【裁判字號】    99,國,18
【裁判日期】    990914
【裁判案由】    國家賠償
【裁判全文】
臺灣臺中地方法院民事判決                99年度國字第18號
原      告  乙○○
被      告  交通部公路總局第二區養護工程處
法定代理人  甲○○
訴訟代理人  林建宏律師
上列當事人間請求國家賠償事件，本院於民國99年8月24日言詞
辯論終結，判決如下：
    主    文
原告之訴駁回。
訴訟費用由原告負擔。
    事實及理由
甲、程序事項：按依國家賠償法請求損害賠償時，應先以書面向
    賠償義務機關請求之；賠償義務機關拒絕賠償，或自提出請
    求之日起逾30日不開始協議，或自開始協議之日起逾60日協
    議不成立時，請求權人得提起損害賠償之訴，此觀諸國家賠
    償法第10 條第1項及第11條第1項前段之規定自明。本件原
    告認被告應依國家賠償法規定，負損害賠償責任，前曾以書
    面向被告請求國家賠償，然為被告所拒絕等情，有原告提出
    之交通部公路總局第二區養護工程處99年5月24日二工勞字
    第0991005035號函及附具之拒絕賠償理由書附卷可稽。是原
    告提起本件國家賠償訴訟，揆之首開規定，程序上並無不合
    。
乙、實體事項：
壹、原告方面：原告為被害人曾已發之子，曾已發於民國97年10
    月26日凌晨許因騎乘機車沒油，遂將機車停放於民宅前，以
    步行方式由埔里往草屯方向返家，於行經台14線42K+600處
    ，因該路段之養護權責單位未為妥善養護，而於颱風來襲時
    造成塌陷，嗣後又不立即於該洞口四週架設圍籬或放置警示
    燈架或將其填平，致曾已發不慎摔落於路邊坍方處致死。又
    上開肇事路段於事發時已由單向改為雙向通車方式，且因當
    時國道尚未通車所以該路段車多，並無行人通行之空間，路
    旁為水溝及山壁，但另一方路段是非常平坦且無障礙物只有
    低矮之中央分隔島所以行人就會進入該路段行走。原告爰依
    國家賠償法相關規定，請求被告賠償原告新台幣（下同）
    800,000元精神慰撫金費、喪葬費175,800元、納骨塔14,200
    元，共990,000元等語。並聲明:被告應給付原告990,000元
    。
貳、被告主張：
一、本件台14線42K+800處路基缺口於97年9月17日因豪雨坍方後
    ，被告所屬埔里工務段通知承包商樺記營造有限公司佈設交
    安設施並由被告於97年9月17日派員檢查。「樺記營造有限
    公司」於97年9月18日即以三道塊狀護欄(往埔里方向2 道，
    往草屯方向1道)、活動拒馬3道(往埔里方向1道，往草屯方
    向1道，改道交通錐旁1道)、及警示帶等，加活動拒馬阻絕
    ，加上事故路段之中央分隔島為水泥全封閉式護欄，將路基
    缺口處，自台l4線往埔里方向順向車道自42K+500至42K+990
    全段封閉，禁止人車進入。除上開所述之阻絕設施外，於封
    閉路段前後，即埔里端及草屯瑞均設有警示燈，並以交通錐
    指引改道，其人車動線十分清楚，至坍方地點因已以架設塊
    狀護欄、拒馬、封鎖線方式封閉禁止人車進入，故未另設置
    燈光。
二、系爭肇事路段，經被告所屬埔里工務段責令包商設置阻絕設
    施、交安設施，並以交通錐指引改道後，雙向人車之通行，
    均移置至往草屯方向之順向車道，往草屯方向之順向車道邊
    線沿山壁側旁尚有約1公尺以上之空間可供借行人通行，倘
    有民宅之處，其邊線外可供行人通行之空間更加廣闊，並無
    行人無法通行之情事。尤以，被害人自行闖越封鎖區，罔顧
    全封閉式塊狀護欄、拒馬及警示線之阻絕，而逕攀爬越過層
    層封鎖，進入往草屯方向之「逆向車道」行進，被害人與有
    過失，且其闖越封鎖區之行為與常情有違。再觀諸證人張秋
    南所證：「我與他(被害人)對話時該人精神恍惚」等語，被
    害人於97年10月25日23時50分許之精神狀態可能已陷於無意
    識或耗弱之狀態，進而逆向攀爬進入封鎖區，致生事故，此
    要不可歸責於被告所設置之設施。
三、再依南投縣警察局埔里分局之處理相驗案件初步調查報告暨
    報驗書，被害人係於97年10月25日23時50分因其所騎乘之機
    車LEV- 463損壞停放於南投縣國姓鄉○○村○○路○段224-
    7號旁，以徒步方式往草屯方向步行返家，疑因前方道路一
    側封閉，另一側道路往草屯方向道路雙向通行，而以逆向行
    走於已封閉之往埔里車道，越過塊狀護欄與警示帶等交通設
    施，於步行經過台14線42K＋800往埔里方向右側車道路基缺
    口處，摔落路基缺口落差6公尺左右致死。然路基缺口長約8
    公尺，如係夜間視線不良而不慎摔落，理應在缺口前段即墜
    落，而其遺體係在缺口後段；又即使被害人選擇行走封閉之
    路段，該路基缺口係位於封閉路段之外側車道，亦尚有內側
    一個車道可安全通過。基上研判被害人可能確已處於精神恍
    惚不濟、欠缺一般人注意能力之狀態，與公有設施設置並無
    關聯。
四、本件事故責任，經南投地檢署97年相字第493號、97年相續
    字第6號偵查結果，依相驗報告書所載：「…，又前開道路
    坍方處前後之遠處，已由承攬施工之樺記營造有限公司以紐
    澤西護欄完全封鎖道路，禁止人車通行，且施工單位在坍方
    處前後近處，復設有封鎖線，預防人車跌落坍塌處等情，業
    據證人即樺記公司工務部經理周文忠證述明確，且有現場圖
    及現場照片在卷可稽，樺記公司就避免人車掉落前開道路坍
    塌處，所為之阻絕設施，並無過失。本件係死者未經許可，
    進入已遭鎖、完全禁止人、車進入之前開路段，致生跌落道
    路坍塌處，而意外死亡，經查無人犯罪或應負刑責之人。…
    ，且施工單位就施工現場之維護復無疏失，已如前述，擬予
    簽結」，亦足證明本件被告於事故路段交安設施、阻絕設施
    之設置管理並無欠缺，亦無公務員執行職務，行使公權力侵
    害人民權利之情。又縱認本件國家賠償責任成立，原告既與
    有過失，其請求800,000元精神慰撫金似屬過高等語，資為
    抗辯。並聲明：原告之訴駁回。
、本院之判斷：
一、原告主張被害人曾已發於97年10月26日凌晨許因所騎乘之機
    車沒油，遂將機車停放於民宅前，以步行方式由埔里往草屯
    方向返家，於行經被告所養護之台14線42K+600處，因該路
    段於颱風來襲時塌陷，致曾已發不慎摔落於路邊坍方處致死
    乙節，業據原告提出台灣南投地方法院檢察署相驗屍體證明
    書1件為證，且為被告所不爭執，堪以採信。
二、按公務員於執行職務行使公權力時，因故意或過失不法侵
    害人民自由或權利者，國家應負損害賠償責任。公務員怠於
    執行職務，致人民自由或權利遭受損害者亦同；依第2條第
    2項請求損害賠償者，以該公務員所屬機關為賠償義務機關
    ，國家賠償法第2條第2項、第9條第1項分別定有明文。又按
    當事人主張有利於己之事實者，就其事實有舉證之責任，民
    事訴訟法第277條亦規定甚明。則原告依國家賠償法第2條之
    規定，提起損害賠償訴訟，自應就被告機關所屬之公務員，
    有「執行職務行使公權力時，因故意或過失不法侵害人民自
    由或權利」或「怠於執行職務，致人民自由或權利遭受損害
    」之事實，負舉證之責。查原告固主張台14線42K+600處路
    段因養護權責單位即被告未為妥善養護，而於颱風來襲時造
    成塌陷等語。然查，颱風來臨時本會帶來強風豪雨，並於沖
    刷土石時造成路基塌陷及道路坍方，倘若係因颱風所挾帶之
    強風豪雨造成道路之坍方，即屬不可抗力而難執此逕認被告
    平時就系爭道路之養護有何欠缺。而原告復未能就被告平日
    就系爭道路之養護究竟有何欠缺，並因此欠缺而造成系爭道
    路之坍方乙節，加以陳明，並提出確切之證據供本院調查以
    實其說，其此部分主張，即難憑採。
三、次按國家賠償法第3條所定公共設施設置或管理欠缺所生國
    家賠償責任之立法，旨在使政府對於提供人民使用之公共設
    施，負有維護通常安全狀態之義務，重在公共設施不具通常
    應有之安全狀態或功能時，其設置或管理機關是否積極並有
    效為足以防止危險或損害發生之具體行為，倘其設置或管理
    機關對於防止損害之發生，已為及時且必要之具體措施，即
    應認其管理並無欠缺，自不生國家賠償責任，故國家賠償法
    第3條公有公共設施之管理有無欠缺，須視其設置或管理機
    關有無及時採取足以防止危險損害發生之具體措施為斷。又
    公有公共設施因設置或管理有欠缺，致人民生命、身體或財
    產受損害者，國家應負損害賠償責任，國家賠償法第3條第1
    項固定有明文。惟所謂公共設施之設置有欠缺，係指公共設
    施建造之初，即存有瑕疵而言；管理有欠缺者，係指公共設
    施建造後未妥善保管，怠為修護致該物發生瑕疵而言。又人
    民依上開規定請求國家賠償時，尚須人民之生命、身體或財
    產所受之損害，與公有公共設施之設置或管理之欠缺，具有
    相當因果關係，始足當之。亦即在公有公共設施因設置或管
    理有欠缺之情況下，依客觀之觀察，通常會發生損害者，即
    為有因果關係，如必不生該等損害或通常亦不生該等損害者
    ，則不具有因果關係（最高法院92年度台上字第2672號、95
    年度台上字第923號判決參照）。查原告雖又主張系爭路段
    於颱風來襲塌陷後，被告不立即於該洞口四週架設圍籬或放
    置警示燈架或將其填平，又上開路段於事發時已由單向改為
    雙向通車方式，且因當時國道尚未通車所以該路段車多，並
    無行人通行之空間，致曾已發不慎摔落於路邊坍方處致死等
    語。惟查：
（一）本件台14線42K+800處路基缺口於97年9月17日因豪雨坍方
      後，被告所屬埔里工務段通知承包商樺記營造有限公司佈
      設交安設施。並由樺記營造有限公司於97年9月18日以三
      道塊狀紐澤西護欄（往埔里方向2道，往草屯方向1道）阻
      隔，而將路基缺口處，自台l4線往埔里方向順向車道自
      42K+500至42K+990全段封閉，禁止人車進入，此有原告所
      提出之照片8張附卷可稽，且為被告所不爭執。又證人即
      樺記營造有限公司工務部經理周文忠於警局調查中亦證稱
      ：「（你於97年10月26日10時在台十四線42.6公里(坍方)
      處因為一件意外死亡案件，警方通知你前來北山所配合調
      查並製作筆錄你是否願意?該道路坍方為何單位負責?是否
      包括道路工程安全防範及安全設施的標立?）願意。是我
      們公司承包。是的。」、「（你們如何設置防護措施？有
      無設置警告標示？）我們在國姓端做車輛改道的設施及護
      欄的阻隔。於坍方處往東方向42.5公里處(往埔里方向)開
      始調撥車道設置紐澤西護欄，再往前70公尺(約42.6公里
      處)再設一道紐澤西護欄阻絕，再往缺口前架設二道封鎖
      線(約42.8公里處)。再來就是缺口。(坍方處)。過了缺口
      (42.85公里處)設三道封鎖線，再往前42.95公里處設一道
      封鎖線及紐澤西護欄阻絕。」、「（該坍方地點夜間有無
      燈光？為何於坍方地點不加裝夜間燈光裝置或明顯閃光裝
      置？）沒有燈光，警示燈都設在前後。因為前後都有架設
      紐澤西護欄及封鎖線禁止人車進入，所以坍方地點就沒有
      再裝設燈光。」、「（你們所設置防護措施是針對車輛並
      未針對行人是否屬實？警方為何在勘查坍方附近並未設有
      禁止行人通行的標識？）我們是針對車輛及行人都不可以
      進入。因為我們是完全阻隔(禁止所有車輛及路人)，所以
      並沒有針對單一行人或車輛做管制是依個全面性管制。」
      等語，業經本院調閱台灣南投地方法院檢察署97年度相字
      第493號相驗卷宗審認無訛，依證人周文忠上開證詞，與
      上開相驗卷宗所附由埔里分局所提出之現場圖1份及現場
      照片24張及原告所提出之照片8張交互比對觀之，足見該
      封閉道路之首尾塊狀紐澤西護欄處，亦有夜間警示燈，且
      該路基缺口處前後，亦有封鎖線。雖原告主張被告未於該
      坍方處四週架設圍籬或放置警示燈架，設置即有欠缺，然
      依上所述，系爭道路出現坍方後，被告既已由承包商以三
      道塊狀紐澤西護欄（往埔里方向2道，往草屯方向1道）阻
      隔，而將路基缺口處，自台l4線往埔里方向順向車道自
      42K+500至42K+990全段封閉，禁止人車進入，而該首尾之
      塊狀紐澤西護欄處，亦有夜間警示燈，堪認管理機關已積
      極並有效為足以防止危險或損害發生之具體行為，自不得
      以被告未於該坍方處四週再架設圍籬或放置警示燈架，即
      認其設置有欠缺。況該路基缺口處前後，均設有封鎖線，
      更難認被告對於公共設施之設置或管理有何欠缺。原告固
      又主張上開路段於事發時已由單向改為雙向通車方式，且
      因當時國道尚未通車所以該路段車多，並無行人通行之空
      間等語，然當時因往埔里方向順向車道自42K+500至42K+9
      90全段封閉，禁止人車進入，故施工單位遂將該路段往草
      屯方向之車道由單向改為雙向通車方式，本無不當，又細
      觀被告所提出之現場照片，由埔里往草屯方向雖改為雙向
      通車，然該路面白實邊線右側為禁止行車之路肩範圍，亦
      非不可供行人通行之用，是原告此節主張，亦無理由。
（二）又本件事故責任，經台灣南投地方法院檢察署檢察官偵查
      結果，亦認為「…，又前開道路坍方處前後之遠處，已由
      承攬施工之樺記營造有限公司以紐澤西護欄完全封鎖道路
      ，禁止人車通行，且施工單位在坍方處前後近處，復設有
      封鎖線，預防人車跌落坍塌處等情，業據證人即樺記公司
      工務部經理周文忠證述明確，且有現場圖及現場照片在卷
      可稽，樺記公司就避免人車掉落前開道路坍塌處，所為之
      阻絕設施，並無過失。本件係死者未經許可，進入已遭鎖
      、完全禁止人、車進入之前開路段，致生跌落道路坍塌處
      ，而意外死亡，經查無人犯罪或應負刑責之人。…，且施
      工單位就施工現場之維護復無疏失，已如前述，擬予簽結
      」，有相驗報告書附於台灣南投地方法院檢察署97年度相
      續字第6號可參，益見本件被告就系爭路段公共設施之設
      置或管理並無欠缺之情事。
四、綜上所述，原告既不能證明被告機關所屬之公務員，有「執
    行職務行使公權力時，因故意或過失不法侵害人民自由或權
    利」或「怠於執行職務，致人民自由或權利遭受損害」之事
    實；亦未能證明被告機關就系爭路段公共設施之設置或管理
    有所欠缺，其依國家賠償法之規定，請求被告給付99萬元，
    自屬無據，應予駁回。
五、至兩造其餘之攻擊或防禦方法及未經援用之證據，經本院斟
    酌後，認為均不足以影響本判決之結果，自無逐一詳予論駁
    之必要，併此敘明。
肆、訴訟費用負擔之依據：民事訴訟法第78條。
中    華    民    國    99    年    9     月    14    日
                  民事第二庭    法  官  黃炫中
正本係照原本作成。
如對本判決上訴，須於判決送達後20日內向本院提出上訴狀。
中    華    民    國    99    年    9     月    14    日
                                書記官

司法院資訊處製作；財團法人民間司法改革基金會備份。
